臺灣屏東地方法院民事判決　　　　　　　 93年度訴字第285號
原　　　告　丁○○
訴訟代理人　李慶隆律師
被　　　告　丙○○
訴訟代理人　許銘春律師
　　　　　　張文雪律師
上列當事人間請求交還土地等事件，本院於民國94年5月12日言
詞辯論終結，判決如下：
    主      文
原告之訴及假執行之聲請均駁回。
訴訟費用由原告負擔。
    事實及理由
一、原告主張：原告於十幾年前（約民國80年間）即知坐落屏東
    縣鹽埔鄉○○段1461之1 、1463之2 地號土地為國有財產（
    詳本院卷第128 頁筆錄），並已在其上如附圖所示編號Ａ、
    Ｂ兩部分，面積各為458 平方公尺、60平方公尺土地（下稱
    系爭土地）上種植檳榔並繼續占有使用，詎被告竟於92年8
    月間利用向法院拍賣取得鄰地所有權並進行點交之際一併占
    用，侵奪原告對該土地之占有，爰依占有物返還請求權之法
    律關係請求被告回復占有而提起本訴。聲明：(一)被告應將坐
    落屏東縣鹽埔鄉○○段1461之1 、1463之2 地號土地上，如
    附圖所示編號Ａ、Ｂ兩部分，面積各為458 平方公尺、60平
    方公尺土地，及土地內檳榔樹全部，並地上物大小鐵門各一
    間及鐵絲網圍籬交付返還原告。(二)請准供擔保宣告假執行。
二、被告答辯：否認被告為現在占有系爭土地之人，並否認原告
    曾為系爭土地之占有人。聲明：如主文所示。
三、兩造爭執之事項：
  (一)原告於92年8 月21日（即另案本院92年度執字第2681號強制
    執行事件行點交程序之日）之前，是否為系爭土地之占有人
    ？
  (二)被告是否現在占有系爭土地之人？若然，其占有之初為善意
    或惡意？
四、本院之判斷：
    原告主張坐落屏東縣鹽埔鄉○○段1461之1 、1463之2 地號
    土地為國有財產，並以財政部國有財產局為管理人，除據提
    出土地登記謄本為證，並為被告所不爭執，應認為真正。原
    告另主張為上開地號土地如附圖所示編號Ａ、Ｂ部分即系爭
    土地之原占有人，嗣被告侵奪其占有並為該土地之現在占有
    人云云，則為被告所否認。經查，上開國有土地與坐落屏東
    縣鹽埔鄉○○段1461、1250－3 、1254－8 、1254－10、12
    54－15地號土地（下簡稱1461地號等五筆土筆）相鄰，其中
    如附圖所示Ａ、Ｂ部分連同該五筆土地於本院93年9 月13日
    勘驗現場時，係以鐵絲圍籬、鐵柵門圈繞而與周遭土地隔離
    ；又1461地號等五筆土地中，包括1461地號土地應有部分15
    79分之475 、土地上磚造鐵皮工寮，及其餘四筆土地所有權
    全部，原均屬原告之父即訴外人歐豐貴所有，前因另案民事
    清償債務事件經本院以92年度執字第2681號強制執行事件查
    封拍賣由被告拍定，於92年6 月19日製發權利移轉證書等情
    ，業經本院於前揭時間會同屏東縣里港地政事務所勘驗現場
    ，製作筆錄、現場圖，並囑託里港地政事務所繪製複丈成果
    圖附卷供參，復據本院依職權調得本院民事執行處92年度執
    字第2681號清償債務強制執行事件案卷核閱在案。茲就前開
    兩造間爭執事項析論如后：
  (一)按當事人主張有利於己之事實者，就其事實有舉證之責任，
    民事訴訟法第277 條前段定有明文。占有人，其占有被侵奪
    者，得請求返還其占有物；又稱不動產者，謂土地及其定著
    物。不動產之出產物，尚未分離者，為該不動產之部分，民
    法第962 條、第66條著有規定。
  (二)原告主張系爭如附圖所示編號Ａ、Ｂ兩部分國有土地乃伊自
    80年間所占有，連同相鄰之1461地號等五筆土地一併供種植
    檳榔使用，並於83年間僱工以鐵絲圍籬、鐵柵門圈繞如現狀
    而與周遭土地區隔云云，除提出署名為屏東縣鹽埔鄉久愛村
    村長甲○○製作之證明書為憑，並聲請傳喚證人即前開時間
    受原告僱請設置鐵柵門、鐵絲圍籬之工人乙○○到庭為證。
    惟查：
  1.依前開本院勘驗結果，系爭如附圖所示編號Ａ、Ｂ兩部分土
    地與1461地號等五筆土地係由鐵柵門、鐵絲圍籬圈繞為一整
    體獨立之封閉區域，其範圍內除遍植檳榔等農作物，顯為有
    人管理之土地外，客觀上並無明顯跡象可認有各自獨立之不
    同管領力分立並存，是除有其他積極事證可為不同之認定外
    ，應認其全區均處於同一管領力占有支配之狀態。
  2.1461地號等五筆土地（面積共計6,731 平方公尺）中，包括
    1461地號土地應有部分1579分之475 及其餘四筆土地所有權
    全部，自60年、62年間起即登記為原告之父歐豐貴所有，並
    連同1461地號土地上磚造鐵皮工寮均為前開拍賣程序列為歐
    豐貴所有之物而併同拍賣，至程序終結前，終未據原告向執
    行法院為任何異議之表示等情，有包括土地登記謄本、筆錄
    、拍賣公告等卷證資料之上開執行事件案卷可稽。
  3.查原告之父歐豐貴自30幾年前起，即在系爭土地一帶耕作至
    前揭1461地號等五筆土地遭拍賣時為止，業據證人即前開原
    告提出證明書之製作人甲○○經本院依職權傳喚到庭證述在
    卷（詳本院卷第162 頁、第163 頁筆錄），核與前述歐豐貴
    取得登記為1461等五筆土地所有人之時間相符，應可採信。
    就製作前開原告提出證明書之動機，亦據證人甲○○證稱，
    係為原告就系爭土地向國有財產局為承租申請時，證明其已
    在系爭土地上耕作10多年之用，該時間係根據原告退伍之時
    估算等語（同上筆錄）。又同一證人雖另證稱原告與其父歐
    豐貴二人於前揭拍賣程序實施前，均在系爭土地上耕種云云
    （同上筆錄），然查，包括系爭如附圖所示編號Ａ、Ｂ兩部
    分土地（面積共518 平方公尺）及1461地號等五筆土地（面
    積共6,731 平方公尺）在內之前開獨立區域，客觀上係由單
    一整體之管領力所管領占有，土地上除難以自存在狀態辨識
    其種稙、管理者之檳榔樹等農作物外，足供為占有之客觀表
    徵者，僅歐豐貴所有並坐落該區域內之磚造鐵皮工寮而已；
    而系爭土地一帶自60年至62年間起，亦確由原告之父歐豐貴
    所占有，不僅至92年間上開土地遭拍賣前均不曾中斷，其占
    有猶係本於對該區域內大部分土地（約百分之93）之所有權
    人地位一併為之，依常情，對於土地之管領支配較諸其他偶
    然或經常在該土地上活動而客觀上無任何使用權源之人，顯
    然處於優勢之地位；況以我國農業社會常態，成年子女於未
    分產前，協助家中長者管理財產或從事勞務，原屬常態。質
    言之，綜觀歐豐貴對該區域內土地持續占有支配時間之久遠
    、規範上受保障之程度及與原告間身分尊卑關係等主、客觀
    條件，其就該土地之支配關係原已處於絕對優勢之地位，是
    縱依前開證人證述意旨，以原告於歐豐貴繼續占有系爭土地
    30餘年間，果曾自近10餘年來參與對該土地之管理支配作為
    ，苟其不能證明已另因讓與或其他法律關係而完全或部分取
    代、介入歐豐貴對該區域土地之優勢管領地位，亦或僅止於
    輔助原占有人占有、管理該土地者，自難僅以該土地外圍之
    鐵絲網圍籬為原告出面召請工人施作等情，遽認為系爭土地
    之占有人，是原告主張本於土地占有人之地位而請求回復對
    系爭土地等物之占有云云，即屬無據。此外，系爭土地上之
    農作物及鐵絲圍籬、鐵柵門等物，性質上或為尚未分離之土
    地出產物，或因存在狀態及使用方式而可認為與土地之占有
    關係不可分離，應與系爭土地一體認為同一占有管領力支配
    之範圍，原告就此部分請求與系爭土地一併回復占有之主張
    ，亦不足採。
五、綜上所述，原告既不能證明曾經取代原占有人歐豐貴對系爭
    土地管領支配之地位，或以自主占有意思與之共同占有系爭
    土地，揆諸前開說明，其本於占有人之地位主張占有物返還
    請求權而提起本訴，已失所依，兩造另就被告是否現在占有
    系爭土地之人所為爭執，要無再予審究之實益。從而，原告
    起訴依民法第962 條前段占有物返還請求權之法律關係，請
    求被告返還如附圖所示編號Ａ、Ｂ部分之土地，為無理由，
    應予駁回。原告之訴既經駁回，其假執行之聲請亦無所附麗
    ，應併予駁回。
六、本件事證已臻明確，兩造其餘攻擊防禦及立證方法，經核於
    判決不生影響，爰不逐一論列。
七、據上論結，原告之訴為無理由，依民事訴訟法第78條，判決
    如主文。
中　　華　　民　　國　　94　　年　　5 　　月　　12　　日
                  民事第二庭    法　官　陳松檀
正本係照原本作成。
如不服本判決，應於收受送達後20日內向本院提出上訴書狀，其
未表明上訴理由者，應於提出上訴後20日內向本院補提理由書狀
（均須按他造當事人之人數附繕本）
                                書記官　謝天祥
中　　華　　民　　國　　94　　年　　5 　　月　　16　　日
